臺灣澎湖地方法院民事判決
110年度訴字第77號
原      告  高植雨  
訴訟代理人  何曜男律師
            徐鼎盛律師
被      告  高有德  
            高新富  
上  一  人  高睿毅  
訴訟代理人            
            謝曜焜律師                 
被      告  高順養  
            高石強  
            高石利  
            高石諒  
共      同
訴訟代理人  謝曜焜律師
上列當事人間請求分割共有物事件，本院於民國111年10月20日
言詞辯論終結，判決如下：
    主    文
兩造共有坐落澎湖縣○○市○○段○○○地號土地，應予分割如 附圖所
示：000部分、面積一九八點三二平方公尺，分歸原告與被告高
有德按附表編號1至2所示比例維持共有；000-0部分、面積一五
七點二三平方公尺，分歸被告高順養、高新富、高石強、高石利
、高石諒按附表編號3至7所示比例維持共有。  
原告應補償被告高順養、高新富、高石強、高石利、高石諒各新
臺幣（下同）178,836元、89,661元、89,661元、88,933元、89,
417元；被告高有德應補償被告高順養、高新富、高石強、高石
利、高石諒各268,294元、134,511元、134,511元、133,419元、
134,148元。
訴訟費用由兩造各按附表所示原應有部分比例負擔。 
　　事實及理由
一、原告起訴主張：原告與被告高有德係父子關係，又坐落澎湖
    縣○○市○○段000地號、面積355.55 平方公尺之土地（下稱系
    爭土地）為兩造所共有，應有部分如附表所示。系爭土地並
    無不能分割之協議，亦無使用目的不能分割之情事，爰依民
    法第823 條、第824 條之規定，提起本件訴訟。並聲明：如
    主文第1項所示，如分割後產生土地價差，兩造應相互以金
    錢找補。
二、被告則以：
（一）原告與被告高順養、高新富、高石強、高石利、高石諒等
      5人(以下合稱被告高順養等5人)係堂兄弟關係(原告之父
      高ＯＯ與被告高順養等5人之父高ＯＯ是兄弟)，系爭土地(馬
      公市○○段000地號，重測前為ＯＯＯ段000地號)偏東北側之隔
      鄰「同段000地號(現為訴外人高ＯＯ所有)、000-0地號(現
      為原告所有)、000地號(現為被告高順養所有)、000-0地
      號(現為被告高石利所有)、000-0地號(現為被告高石諒所
      有)」5筆土地於分割前係整筆土地，地號為馬公市○○○段0
      00○0地號，原為兩造之祖先所遺留，先前係登記為高ＯＯ、
      高ＯＯ二人所共有。
（二）嗣高ＯＯ於民國66年間過世，由被告高順養等5人及母親共
      同繼承高ＯＯ所有前開隔鄰000之0地號土地之持分後，即與
      伯父高ＯＯ協議該筆土地分割事宜。當時高ＯＯ堅持要分得隔
      鄰000之0地號土地前段面臨馬公市ＯＯ路之區塊(因該區塊
      北側又同時面臨ＯＯ路與ＯＯ路，即俗稱之「三角窗」土地，
      價值很高)，高ＯＯ當時還向被告高順養等5人承諾：「我分
      到前段面臨馬公市林森路之區塊，會過戶10坪前段土地給
      你們，算是補償」，被告高順養等5人鑒於自己是晚輩，
      不便與伯父爭執，遂予同意，該隔鄰000之0地號土地即分
      割成兩筆土地，由高ＯＯ取得前段面臨馬公市○○路○區○○地0
      ○○○○000地號)；被告高順養等5人及母親則取得後段土地(
      重測後為000地號)，並維持分別共有。
（三）但高ＯＯ並未履行「補隔鄰000之0地號前段土地10坪予被告
      高順養等5人及母親」之承諾。被告母親過世後，其000地
      號土地之持分由被告高順養等5人平均繼承；嗣被告高石
      諒向高新富及高石強買受渠2人之持分後，再與高順養、
      高石利協議分割，由000地號再分割增加000-0、000之0地
      號土地，高順養取得000地號、高石利取得000-0地號、高
      石諒取得000-0地號土地。另高ＯＯ過世後，該000地號土地
      由高ＯＯ、高植雨兄弟2人繼承，渠2人亦知悉「其先父多年
      前對被告高順養等5人及母親之前開補償承諾並未履行」
      ，卻仍絕口不提並自行協議分割該000地號土地，由高ＯＯ
      取得原000地號土地、高植雨取得自000地號分割增加之00
      0-0地號土地。
（四）原告之父先前已取得價值較高之臨靠ＯＯ路之土地，且未依
      約給予被告高順養等5人補償，如本件再將臨靠ＯＯ路之附
      圖000部分分歸原告與被告高有德所有，顯非公平，爰聲
      明：1、先位分割方法：以南北向平行線方式分割為東側
      （緊鄰ＯＯ路）、西側（緊臨ＯＯ路000巷）2筆土地，東側部
      分分割面積為157.23平方公尺，分歸被告高順養等5人共
      有，西側部分分割面積為198.32平方公尺，分歸原告與被
      告高有德共有，被告高順養等5人就分割後土地之市值價
      差，應以金錢補償予原告及被告高有德。2、備位分割方
      法：以南北向平行線方式分割為東側、西側2筆土地，東
      側部分分割面積為198.32平方公尺，分歸原告與被告高有
      德共有，西側部分分割面積為157.32平方公尺，分歸被告
      高順養等5人共有，惟此方案與上開1、之方案並列為選擇
      方案，由「原告與被告高有德」及「被告高順養等5人」
      兩組以抽籤定其選擇之分割方案，並由取得東側部分之一
      方以金錢補償予取得西側部分之他方。3、次備位分割方
      法：如主文第1項所示，原告及被告高有德就分割後土地
      之價差，應以金錢補償予被告高順養等5人。
三、得心證之理由
（一）按共有人得隨時請求分割共有物，但因物之使用目的不能
      分割或契約定有不可分割之期限者，不在此限；又共有物
      之分割，依共有人協議之方法行之，分割之方法不能協議
      者，法院得依任何共有人之聲請，命為以原物分配於各共
      有人或部分共有人，或變賣共有物，以價金分配於各共有
      人；以原物為分配時，如共有人中有未受分配，或不能按
      其應有部分受分配者，得以金錢補償之、以原物為分配時
      ，因共有人之利益或其他必要情形，得就共有物之一部分
      仍維持共有，民法第823 條第1 項、第824 條第1 、2 、
      3 、4 項分別定有明文。原告主張系爭土地為兩造所共有
      ，應有部分為如附表所示，依其使用目的並非不能分割，
      亦無禁止分割之特約或不能分割之情形等情，業據其提出
      土地登記謄本、地籍圖謄本，且為被告所不爭執，堪信為
      實。本件原告訴請分割系爭土地，自無不合。
（二）次按定共有物分割之方法，固可由法院自由裁量，不受共
      有人主張之拘束，但仍應斟酌各共有人之意願、共有物之
      性質、價格、分割前之使用狀態、經濟效用、分得部分之
      利用價值及全體共有人之利益等有關情狀，定一適當公平
      之方法以為分割。查系爭土地東鄰12米寬之ＯＯ路，臨路基
      地面寬約6米，西鄰4米寬之ＯＯ路000巷，臨巷基地面寬約1
      0米，整筆基地為東南西北向，長約40餘米之長條菱形土
      地，其東側北邊相鄰原告所有之同段000之0地號土地及其
      上坐落之原告之子即被告高有德所有之同段000建號、門
      牌號碼為馬公市○○路00號之建物，其北邊中段則分別相鄰
      被告高順養所有之同段000地號土地及其上建物、被告高
      石利所有之同段000-0地號土地及其上建物，其北邊西側
      則相鄰被告高石諒所有之同段000-0地號土地及其上建物
      ；又系爭土地東側部分現有原告與被告高有德搭建之車庫
      1間，西側部分則有被告高石諒所搭建之車庫1間等情，有
      原告提出之現場照片及示意圖附卷可稽，並經本院到場實
      地勘驗，製有勘驗筆錄在卷可佐，均堪認屬實。系爭土地
      之東、西側既分別經原告及被告高有德父子、被告高石諒
      分別搭建車庫使用，且其東側北邊係與原告及被告高有德
      所有之土地及建物相鄰、西側北邊則與被告高石諒、高石
      利、高順養所有之土地及建物相鄰，而原告及被告高有德
      表示願就分得之土地保持共有，被告高順養等5人亦表示
      願就分得之土地保持共有，是由系爭土地之現況及其相鄰
      土地之利用情形以觀，足認將系爭土地東側部分分歸原告
      與被告高有德共有，西側部分分歸被告高順養等5人共有
      ，符合兩造最大之利益，從而原告主張將系爭土地分割如
      附圖所示，尚無不妥，應予採取，爰判決如主文第1項所
      示。至被告高順養等5人雖主張上開先位及備位分割方法
      ，惟該等方法與系爭土地之使用現況等情相悖，難認可採
      ，又其另陳稱原告之父高ＯＯ早年於分得馬公市○○○段000○0
      地號土地臨靠馬公市林森路之區塊，嗣卻未依諾補償部分
      土地予被告高順養等5人一節，要屬兩造就此部分是否另
      生履約義務之爭執，與本件如何妥適分割系爭土地無涉，
      均附此敘明。
（三）系爭土地依附圖分割後，其中000號土地部分每平方公尺
      單價為79,900元，000-0號土地部分每平方公尺單價為64,
      600元，此有大有國際不動產估價師聯合事務所111大有估
      字第VL-N-00000000號估價報告書可佐，顯然000號土地之
      價值高於000-0號土地，是依分割後之土地價格及兩造之
      持分比例予以計算，本件原告應補償被告高順養、高新富
      、高石強、高石利、高石諒各178,836元、89,661元、89,
      661元、88,933元、89,417元；被告高有德應補償被告高
      順養、高新富、高石強、高石利、高石諒各268,294元、1
      34,511元、134,511元、133,419元、134,148元（計算方
      式詳如上開估價報告書），爰判決如主文第2項所示。
四、末按因共有物分割、經界或其他性質上類似之事件涉訟，由
    敗訴當事人負擔訴訟費用顯失公平者，法院得酌量情形，命
    勝訴之當事人負擔其一部，民事訴訟法第80條之1定有明文
    。查分割共有物事件本質上並無訟爭性，乃由本院斟酌何種
    分割方案較能增進共有物之經濟效益，並兼顧兩造之利益，
    以決定適當之分割方法。原告請求分割共有物，因兩造均獲
    得利益，如僅由敗訴之被告負擔，本院認為顯失公平，爰依
    兩造獲得之利益及就系爭土地應有部分之比例確定訴訟費用
    之負擔。
五、據上論結，本件原告之訴為有理由，依民事訴訟法第436條
    第2項、第80條之1，判決如主文。
中　　華　　民　　國　　111 　年　　11　　月　　3 　　日
                  民事庭 法   官  陳順輝
以上正本係照原本作成。
如對本判決上訴，須於判決送達後20日之不變期間內，向本院提
出上訴狀（須附繕本）。如委任律師提起上訴者，應一併繳納上
訴審裁判費。
中　　華　　民　　國　　111 　年　　11　　月　　3 　　日
                          書記官  祝語萱
附表：
編號 共有人 原應有部分比例 分割後取得之土地及面積 分割所得位置應有部分比例 1 高植兩 2231/10000 附圖分割後之292部分（面積198.32平方公尺） 2231/5578 2 高有德 3347/10000  3347/5578 3 高順養 1474/10000 附圖分割後之292-4部分（面積157.23平方公尺） 1474/4422 4 高新富 739/10000  739/4422 5 高石強 739/10000  739/4422 6 高石利 733/10000  733/4422 7 高石諒 737/10000  737/4422